臺灣臺南地方法院民事判決
110年度訴字第367號
原      告  吳佩儒    住新北市○○區○○路○段000巷00弄                        00○0號五樓
            吳明杰    住新北市○○區○○路○段000巷00弄      
                  00號一樓
兼上一人 
訴訟代理人  吳明忠    住新北市○○區○○路○段000巷00弄                        00○0號五樓
被      告  吳登進  
訴訟代理人  林漢青律師
上列當事人間請求分割共有物事件，經本院於民國111年1月6日
言詞辯論終結，判決如下：
    主  文
兩造共有坐落臺南市○○區○○○段0000地號、面積1,721平方公尺土
地，應分割為如附圖即臺南市白河地政事務所複丈日期民國110
年9月13日土地複丈成果圖所示編號2400⑴、面積430平方公尺土
地分歸原告吳明忠、吳佩儒、吳明杰共同取得，並按原應有部分
比例保持共有；編號2400、面積1,291平方公尺土地分歸被告取
得。
原告其餘之訴及假執行之聲請均駁回。
訴訟費用新臺幣60,455元，其中新臺幣30,953元由兩造按附表「
應負擔之訴訟費用比例」欄所示比例負擔，餘由原告負擔。
   事實及理由
一、按訴狀送達後，原告不得將原訴變更或追加，但擴張或減縮
    應受判決事項之聲明者，不在此限，民事訴訟法第255條第1
    項第2款、第3款分別定有明文。次按不變更訴訟標的，而補
    充或更正事實上或法律上之陳述者，非為訴之變更或追加，
    民事訴訟法第256條亦有明定。本件原告起訴時原聲明：㈠原
    告聲請以「抽籤」方式決定臺南市○○區○○○段0000地號、面
    積1,721平方公尺土地(下稱系爭土地)中原告持分合計共4分
    之1權利座落之處；㈡聲請法院禁止被告於土地分割訴訟進行
    且尚未確定期間，私自買賣系爭土地；㈢被告應給付使用原
    告系爭土地共有權利部分租金新臺幣(下同)135萬元，期間
    為：自民國101年1月吳登壽過世後可繼承之日起，迄至109
    年12月辦竣土地繼承共計9年135萬元，即每年15萬元，及自
    民事訴之變更追加狀繕本送達之翌日起至清償日止，按年息
    百分之5計算之利息；㈣如獲勝訴判決，請准予供擔保宣告假
    執行。嗣於本院審理中變更聲明為：㈠依本院卷第159頁之分
    割方案分割；㈡被告應給付原告2,979,929元，並自訴之聲明
    變更追加二狀繕本送達翌日起至清償日止，按年息百分之5
    計算之利息；㈢第三項請求請准予宣告假執行(見本院卷第14
    9、261頁)。其後原告再依臺南市白河地政事務所110年10月
    21日所測字第1100096648號函附土地複丈成果圖（下稱原告
    方案）更正分割方法，聲明如後述（見本院卷第419頁）。
    經核原告更正分割方法，屬未變更訴訟標的而更正事實上之
    陳述；變更請求不當得利數額，屬擴張應受判決事項之聲明
    ，依前開規定，程序上應予准許。又本件原告吳佩儒經合法
    通知，未於最後言詞辯論期日到場，核無民事訴訟法第386
    條所列各款情形，爰依被告之聲請，由其一造對之辯論而為
    判決。
二、原告起訴主張：
  ㈠系爭土地原為原告之父吳登壽與其兄弟即被告吳登進、訴外
    人吳登漢、吳登發共有，權利範圍各4分之1，吳登壽於101
    年1月27日死亡，原告已於109年12月29日辦理繼承登記完畢
    。吳登壽生前並未與其兄弟訂立土地分割協議，亦未為償還
    被告13萬元，贈與其所有系爭土地、權利範圍4分之1予被告
    ，被告提出100年7月8日借據、100年10月21日本票、100年1
    0月17日土地分割協議書、100年10月25日遺囑委託書均屬不
    實。吳登壽另於100年11月5日經民間公證人見證，以自書遺
    囑指定原告之母張秀勵為遺囑執行人，由原告共同繼承系爭
    土地、權利範圍4分之1，當視為已撤回100年10月25日遺囑
    委託書。
  ㈡系爭土地南側有水泥磚造混合建物，乃原告祖父吳柱或先祖
    所建祖厝，吳登壽為吳柱之長子，原告吳明忠為長孫、原告
    吳佩儒為長孫女、原告吳明杰為次孫，依民法第1條規定，
    社會約定成俗「古例」之民事法理，原告本於長孫輩分地位
    ，應分得系爭土地南側即祖厝所在位置，始符合依習俗所推
    定祖父吳柱之遺願，被告為吳柱之三子，欲分得系爭土地南
    側位置，顯與其身分不相當，況被告多年在外另組家庭，長
    期未居住系爭土地，原告之父吳登壽離家出走返回祖厝居住
    多年，系爭土地南側應分歸原告共同取得。
  ㈢被告未經原告同意，擅自在系爭土地加蓋鐵皮屋使用及設立
    登記營業，應返還無權占用相當於租金之不當得利。系爭土
    地為建地，坐落在臺南市○○區○○位○○鄰○○道○號，與台南科
    學園區距離適中，應以台南市全區市場平均行情即每坪212
    元作為計算基礎，且被告建屋係供自己及其子開設公司營業
    使用，當不受土地法第97條關於年息百分之10規定之限制。
    爰依民法第179條規定，請求被告返還自吳登壽101年1月死
    亡時至原告於109年12月辦竣土地繼承登記時止共計9年相當
    租金之不當得利297萬9,929元(計算式：212元/坪12月9年
    ＝2,979,929元）
  ㈣聲明：⒈系爭土地應依原告方案所示方法分割，南側面積430
    平方公尺土地分歸原告三人共同取得；⒉被告應給付原告2,9
    79,929元，及自訴之聲明變更追加二狀繕本送達之翌日起至
    清償日止，按年息百分之5計算之利息；⒊上開第⒉項願供擔
    保，請准宣告假執行。
三、被告抗辯：
　㈠被告在系爭土地上南側興建門牌號碼臺南市○○區○○里○○○0○0
    號房屋（下稱系爭房屋），作為奉養母親吳林洗安享晚年之
    處所，亦為原告之父吳登壽自台北走投無路後回到家鄉居住
    之處所。吳登壽罹病後，由被告照顧其生活起居，負擔其生
    活費及醫藥費，吳登壽向被告借款85萬元，開立10萬元借據
    及面額75萬元本票交被告收執。系爭土地原共有人吳登壽、
    吳登發、吳登進、吳登漢兄弟四人（吳登漢部分由母親吳林
    洗代理）曾於100年10月17日共同書立土地分割協議書，吳
    登壽同意分配在系爭土地北側。吳登壽有感於臨老其子女即
    原告不在身旁，為感謝被告照顧，於100年10月25日書立遺
    囑委託書，表明願將其所有系爭土地、權利範圍4分之1讓渡
    予被告，以抵償前開本票、借款、醫療、看顧費用及將來喪
    葬費用，若有剩餘則作為母親吳林洗之生活費用，原告吳明
    忠直至100年10月29日始接回吳登壽。被告於 100年11月28
    日執土地分割協議書向白河地政事務所辦理共有物分割登記
    ，經吳登壽異議而遭駁回，並申告被告涉犯偽造文書罪嫌云
    云，惟經檢察官調查結果，吳登壽於簽立土地分割協議書、
    遺囑委託書時，意識尚屬清晰，同意後才簽署，對被告為不
    起訴處分確定，足見土地分割協議書、遺囑委託書有拘束兩
    造之效力。吳登壽於101年1月27日死亡後，原告繼承吳登壽
    所遺系爭土地之權利，吳登壽生前既已將土地權利範圍4分
    之1讓與被告，原告起訴請求分割系爭土地，並無理由。
　㈡原告長期居住北部，未利用系爭土地，被告於73年7月間在系
    爭土地上興建系爭房屋居住使用迄今，如採原告方案，將使
    被告所有之系爭房屋遭拆除，對被告損害甚大，對原告則無
    甚利益，損人不利己，有違誠信原則及權利濫用禁止原則；
    原告之權利既繼承其父親吳登壽而來，其分配土地之位置應
    受吳登壽與其他共有人間書立土地分割協議書之拘束，原告
    採被告方案即如附圖所示方法分割，其中編號2400、面積1,
    291平方公尺土地分歸被告取得；編號2400⑴、面積430平方
    公尺土地分歸原告吳明忠、吳佩儒、吳明杰共同取得，並按
    原應有部分比例保持共有；依被告方案，原告分配在系爭土
    地之北側，臨兩條道路之交會處，價值可能較大，且系爭房
    屋得以保存。至原告請求不當得利部分，吳登壽未曾主張被
    告不得在系爭土地上興建系爭房屋，自是容許被告使用系爭
    土地，原告請求返還不當得利，並無理由。
  ㈢聲明：原告之訴駁回。
四、本院判斷之理由：
　㈠兩造為系爭土地之全體共有人：
　　按法院裁判分割共有物，性質上為共有人間應有部分之交換
    ，自屬處分行為，應以各共有人之處分權存在為前提，而此
    處分權必須於事實審言詞辯論終結時存在，否則法院即無從
    准為裁判分割。故提起分割共有物之訴，參與分割之當事人
    以全體共有人為限，共有人之應有部分以土地登記簿上所記
    載者為準。是法院應依土地登記簿上記載各共有人之應有部
    分裁判分割共有物。共有人或第三人縱對土地登記簿上記載
    之共有人或應有部分有所爭執，而另以訴訟處理，該訴訟之
    法律關係並非分割共有物訴訟所據之先決問題（最高法院10
    1年度台抗字第224號裁定、96年度台上字第2835號裁判意旨
    參照）。系爭土地於100年11月21日間登記為被告與吳登壽
    、吳登發、吳登漢4人共有，權利範圍各為4分之1(見臺灣臺
    南地方法院檢察署101年度營偵字第153號卷第13-14頁)，嗣
    吳登壽於101年1月27日死亡(見本院卷第143頁)，吳登壽所
    遺系爭土地、權利範圍4分之1由原告3人於109年9月24日辦
    理繼承登記完畢，此有系爭土地查詢資料在卷可參(見本院
    卷第35-36頁)，依前揭說明，兩造為系爭土地登記簿上登載
    之全體共有人，至屬明確。
  ㈡系爭土地共有人間並無分割協議：
  ⒈被告抗辯系爭土地原共有人全體間曾於100年10月17日協議分
    割，由南至北分為四等份，依序由被告、吳登漢、吳登發、
    吳登壽取得，原告繼承吳登壽之權利，應受該分割協議之拘
    束，應分得系爭土地北側位置云云，並提出100年10月17日
    土地分割協議書為憑(見本院卷第131頁)。按協議分割共有
    物，必經全體共有人之同意，如共有人中之一人未參與協議
    ，該協議對於全體共有人均不生效力(最高法院98年度台上
    字第1230號判決意旨參照)。系爭土地於100年10月17日土地
    登記簿上登載之共有人為王麗美、吳登漢、吳登發、吳登壽
    4人，嗣王麗美於100年10月28日以夫妻贈與為登記原因，將
    其權利範圍4分之1移轉至被告名下，此有異動索引查詢資料
    在卷可考（見本院卷第413-414頁），是被告與訴外人吳登
    漢、吳登發、吳登壽於100年10月17日簽訂土地分割協議書
    時，被告並非系爭土地共有人之一，縱吳登壽有在該土地分
    割協議書上親自簽名，依前揭說明，該土地分割協議書對於
    對於土地全體共有人即王麗美、吳登漢、吳登發、吳登壽不
    生效力，被告繼承吳登壽所遺系爭土地、權利範圍4分之1之
    權利，亦不受100年10月17日土地分割協議書之拘束。是被
    告抗辯兩造訂有分割協議云云，自屬無據。
　⒉被告另抗辯系爭土地原共有人王麗美嗣後贈與其權利範圍4分
    之1予被告，依民法第118條第1項規定，被告於100年10月17
    日與其他共有人簽訂之土地分割協議書，因其後被告取得系
    爭土地共有人身分而生效力云云。按共有人為分割共有物之
    協議與共有物之分管契約不同，前者係全體共有人以消滅共
    有關係為目的所為之約定，後者則係共有人全體就共有物之
    全部劃定範圍，各自使用共有物之特定部分之契約。又依民
    法第118條第1項、第2項規定，無權處分乃效力未定之法律
    行為，經有權利人之承認，或無權利人處分後取得其權利，
    成為有權利之人時，該處分溯及於處分時發生效力。因此，
    民法第118條所謂之「處分」，係指處分行為而言，包括物
    權行為及準物權行為，而不包括債權行為（負擔行為）在內
    (最高法院99年度台上字第946號判決意旨參照)。依上開說
    明，縱被告與訴外人吳登漢、吳登發、吳登壽曾於100年10
    月17日簽訂土地分割協議書，然該土地分割協議書係對於系
    爭土地分配及所有權移轉之協議，性質上屬債權契約，並非
    直接使權利移轉、變更、增加負擔及消滅之處分行為，自無
    民法第118條規定之適用，被告此部分所辯，並無可採。
　㈢原告得訴請裁判分割系爭土地：
　⒈系爭土地為兩造共有，面積計1,721平方公尺，地目為建，使
    用分區為鄉村區、使用地類別為乙種建築用地，非為都市計
    畫內土地，兩造應有部分如附表所示，此有系爭土地之土地
    登記查詢資料及臺南市政府都市發展局110年3月12日南市都
    管字第1100333300號函在卷可查（見本院卷第35、39頁），
    足見原告於提起本件分割共有物訴訟時，系爭土地並無不能
    分割之情事，亦無因物之使用目的不能分割之情形，且兩造
    未定有不分割之約定，惟迄至本院言詞辯論終結時仍無法就
    分割方法達成協議，揆諸前開規定，原告訴請裁判分割系爭
    土地，自屬有據。
　⒉被告抗辯吳登壽生前受被告照顧生活起居，積欠被告墊付之
    生活費及醫藥費，同意將其所有系爭土地、權利範圍4分之1
    讓與予被告云云，並提出借據、本票、遺囑委託書為憑，然
    於本件言詞辯論終結前，系爭土地登記簿上記載之共有人為
    兩造，詳如上述，被告對原告就系爭土地之權利有所爭執，
    被告應另以訴訟解決，在原告就系爭土地之權利未辦理移轉
    登記至被告名下前，不得據以排除原告就系爭土地主張裁判
    分割之權利。
　㈣系爭土地之分割方式：
　⒈按分割共有物之訴，係就同一共有關係之共有物，予以分割
    ，使共有人就共有物之一部分單獨取得所有權之形成訴訟（
    最高法院93年度台上字第2441號判決意旨參照）。法院定共
    有物之分割方法，應由法院依民法第824條命為適當之分配
    ，不受任何共有人主張之拘束(最高法院102年度台上字第17
    74號判決意旨參照)。以原物為分配時，因共有人之利益或
    其他必要情形，得就共有物之一部分仍維持共有，亦為民法
    第824條第4項所明定，該項共有，應包括由原共有人全體或
    部分共有人維持共有之2種情形，此觀立法理由至明。再按
    分割共有物，以消滅共有關係為目的，法院裁判分割共有土
    地時，除因該土地內部分土地之使用目的不能分割（如為道
    路）或部分共有人仍願維持其共有關係，應就該部分土地不
    予分割或准該部分共有人成立新共有關係外，應將土地分配
    於各共有人單獨所有；又法院定共有物分割之方法，固可由
    法院自由裁量，但亦須其方法適當者為限。法院裁判分割共
    有物，須斟酌各共有人之利害關係、使用情形、共有物之性
    質及價值、經濟效用，符合公平經濟原則，其分割方法始得
    謂為適當(最高法院109年度台上字第272號、110年度台上字
    第1641號判決意旨參照)。原告主張分割方案為如原告方案
    所示（本院卷第391頁），被告則主張分割方案為如附圖所
    示，茲就本件應採用之分割方式，分述如下：
　⒈系爭土地位在白河區大竹國小東側，自大竹國小旁之南側通
    路進入約200公尺，再向北約150公尺處即可抵達，地處鄉間
    ，東側臨7米道路，北側臨3米通路，交通尚稱方便，周圍附
    近多為未利用空地或農田，對面正在興建房屋，附近並無商
    家，人跡不多，目前土地上南側有一棟二層磚造石棉瓦房屋
    ，此即原告所稱之祖厝（未測量，見本院卷第420頁），土
    地中段則有被告搭建之鐵皮平房二間即附圖編號Ａ面積406平
    方公尺，以及被告所舖設之水泥地面積計253平方公尺（含
    其上簡易棚架如編號Ｂ面積13平公尺及編號Ｃ面積29平方公尺
    ），土地北側為雜草地等情，業經本院會同臺南市白河地政
    事務所到場勘測屬實，製有勘驗測量筆錄、現場簡圖及現場
    照片在卷可參（本院卷第349-369頁)，並有臺南市白河地政
    事務所110年3月11日所登字第1100022084號函附地籍圖謄本
    附卷可按(見本院卷第41-47頁)、土地複丈成果圖說明欄之
    地上物位置及面積可考（本院卷第389-391頁），是系爭土
    地上之地上物使用現況、地上建物占用情形及臨路交通概況
    等事實，堪可認定。
　⒉原告均陳明其等於分割後願就系爭土地維持共有(見本院卷第
    159頁原告草繪分割方案)，是系爭土地採用一分為二原物分
    割，應屬適當。又兩造均主張之分割方案均以東西向為分割
    線，一分為二，惟兩造均欲分得系爭土地南側，本院考量位
    於土地南側之系爭房屋（未經測量位置及面積），如為被告
    所有，依被告方案，土地南側分歸被告，被告既無庸拆除系
    爭房屋，且被告搭建之鐵皮平房二間即附圖編號Ａ面積406平
    方公尺，以及被告所舖設之水泥地面積計253平方公尺，亦
    無庸拆除。如土地南側之系爭房屋為兩造先人所興建之祖厝
    ，系爭房屋之事實上處分權因屬後代子孫全體共有人所共有
    ，則不論兩造何人分得土地南側，在系爭房屋未滅失前，分
    得土地南側之一造，都難以排除其他後代子孫對於系爭房屋
    之使用收益，如採原告方案，原告實難以實現單獨占有使用
    系爭房屋之目的，如採被告方案，原告取得系爭土地北側空
    地可供利用，如此不僅可提高兩造分得土地之利用價值及經
    濟效益，對兩造亦無何不利或不便之處，更無獨厚共有人中
    之一人而損及其他共有人權益，或有害社會經濟效用情形，
    應屬妥適公允之分割方法。至系爭土地分割後，分配位置價
    值是否相當乙節，原告表示其無法判斷，被告主張價值相當
    (見本院卷第421頁)，本院審酌系爭土地位處鄉間地區，土
    地上南側有系爭房屋、中段有被告搭建之鐵皮平房二間及棚
    架並鋪設水泥地面、北側為雜草空地，兩造分得之土地形狀
    及面臨道路等條件均相同，應無形成南側土地價值高於北側
    土地價值之差別條件存在，兩造既均未聲請鑑定分得系爭土
    地價值差異，是本件並無相互補償土地差額之必要，併此說
    明。
　㈤再按共有人自共有物分割之效力發生時起，取得分得部分之
    所有權；應有部分有抵押權或質權者，其權利不因共有物之
    分割而受影響。但有下列情形之一者，其權利移存於抵押人
    或出質人所分得之部分：權利人同意分割。權利人已參加
    共有物分割訴訟。權利人經共有人告知訴訟而未參加，民
    法第824條之1第1、2項規定甚明。是關於抵押權移存於抵押
    人所分得部分，祇要符合民法第824條之1第2項但書各款規
    定，應屬法律規定之法定效果，無庸當事人為任何聲明，縱
    有聲明，法院亦無庸於判決主文內諭知，僅於判決理由中說
    明已足。查系爭土地原共有人之一即原告之父吳登壽，於10
    0年12月20日將其所有系爭土地應有部分4分之1設定登記擔
    保債權總金額200萬元普通抵押權予訴外人張秀勵，此有臺
    南市白河地政事務所110年4月6日所登字第1100030482號函
    附抵押權設定登記資料在卷可證（見本院卷第209-218頁）
    ，並有系爭土地查詢資料附卷可按(見本院卷第36頁)。原告
    起訴請求裁判分割系爭土地，本院已對抵押權人張秀勵為訴
    訟告知，有送達證書在卷可參（見本院卷第1224-1頁），但
    張秀勵未聲明參加訴訟，亦未到場表示任何意見，依上開說
    明，抵押權人張秀勵於系爭土地分割後，其抵押權應分別轉
    載於抵押義務人即吳登壽之繼承人即原告3人分得如附圖所
    示編號2400⑴土地上，併此敘明。
　㈥被告占用系爭土地未超過其應有部分得使用收益面積，原告
    不得請求返還不當得利：
　⒈按無法律上原因而受利益，致他人受損害者，應返還其利益
    ，民法第179條前段定有明文。而無權占有他人土地，可能
    獲得相當於租金之利益，為社會通常之觀念。次按以無權占
    有為原因，請求返還土地者，占有人對土地所有權存在之事
    實無爭執，而僅以非無權占有為抗辯者，土地所有權人對其
    土地被無權占有之事實無舉證責任，占有人自應就其取得占
    有係有正當權源之事實證明之(最高法院106年度台上字第25
    11號判決意旨參照)。次按民法第818條規定，各共有人按其
    應有部分，對於共有物之全部雖有使用收益之權，惟共有人
    對於共有物之特定部分為使用收益，仍須徵得他共有人全體
    之同意，非謂共有人得對共有物之全部或任何一部有自由使
    用收益之權利。如共有人不顧他共有人之利益，而就共有物
    之全部或一部任意為使用收益，即屬侵害他共有人之權利，
    其逾越應有部分為使用收益，所受超過之利益，即為不當得
    利（最高法院84年度台上字第2808號判決意旨參照）。
　⒉系爭土地上如附圖所示編號Ａ鐵皮建物及水泥地面（含編號Ｂ
    、Ｃ棚架）均為被告興建，業據被告陳明在卷(見本院卷第42
    0頁)，且為原告所不爭執；系爭土地為兩造所共有，被告在
    系爭土地上搭蓋鐵皮平房及鋪設水泥地（含編號Ｂ、Ｃ棚架）
    ，係對於共有物之「特定部分」使用收益，依上說明，本須
    徵得其他共有人全體之同意後始得為之，被告雖未獲原告之
    同意，惟系爭土地面積1,721平方公尺，依被告應有部分4分
    之3比例計算，被告得使用收益土地應有部分面積為1,290.7
    5平方公尺(計算式：1,721㎡3/4＝1,290.75㎡)，而附圖編號Ａ
    建物面積406平方公尺、水泥地面（含編號Ｂ、Ｃ棚架）面積2
    53平方公尺，合計為659平方公尺(計算式：406㎡＋253㎡＝659㎡
    )，未逾越被告就系爭土地應有部分換算之面積，依前開說
    明，被告自無不當得利可言。原告主張被告使用系爭土地獲
    有相當於租金之不當得利，並請求被告返還自101年1月起共
    計9年因占用系爭土地可能獲得相當於租金之不當得利，即
    屬無據。
五、綜上所述，兩造為系爭土地之共有人，共有人間就系爭土地
    並無分割協議，系爭土地依其使用目的並非不能分割，共有
    人間亦無不能分割之約定，然迄未能協議分割，原告本於共
    有人之地位，提起本件訴訟請求裁判分割，即屬正當。本院
    審酌系爭土地及其上建物使用現狀、土地整體利用之效益、
    各共有人之利益、分割方案之優劣，並兼顧原告分割後繼續
    維持共有之意願，認分割方法應依附圖所示之方案分割，即
    編號2400⑴地號土地分歸原告共同取得，並按原告應有部分
    比例維持共有；編號2400地號土地分歸被告取得，如此有助
    於土地之妥善利用及管理，且無分割困難或損害他人權益之
    情形，亦符合共有物分割之公平、經濟及公益等原則，堪認
    為最符合兩造利益及發揮系爭土地最大經濟效用之分割方法
    。至於被告未經共有人之同意，在系爭土地上興建如附圖編
    號Ａ、水泥地面（含編號Ｂ、Ｃ棚架）地上物，但占用土地面
    積未超過被告應有部分面積，原告請求被告返還占用系爭土
    地相當於租金之不當得利297萬9,929元及法定遲延利息，為
    無理由，不應准許，原告此部分之請求既經駁回，關於此部
    分假執行之聲請亦失所附麗，應併予駁回。　
六、末按法院為終局判決時，應依職權為訴訟費用之裁判；訴訟
    費用應由敗訴之當事人負擔；因共有物分割、經界或其他性
    質上類似之事件涉訟，由敗訴當事人負擔訴訟費用顯失公平
    者，法院得酌量情形，命勝訴之當事人負擔其一部；共同訴
    訟人，按其人數，平均分擔訴訟費用，民法第87條第1項、
    第78條、第80條之1、第85條第1項前段分別定有明文。查，
    本件原告以一訴請求裁判分割系爭土地及被告返還相當於租
    金之不當得利，其中，關於裁判分割系爭土地部分，雖本院
    未採取原告方案定分割方法，但共有物分割意在消滅兩造間
    之共有關係，使各共有人單獨取得各自分得部分之使用權能
    ，足認兩造均因系爭土地分割而蒙其利，故關於裁判分割系
    爭土地訴訟費用之負擔，應以兩造共有人應有部分比例分擔
    之，方不致失衡。而本件訴訟標的價額經核定為534萬6,304
    元，應徵收第一審裁判費53,965元（分割共有物訴訟費用24
    ,463元、不當得利訴訟費用29,502元），加計原告繳交測量
    費2,445元、被告繳交測量費4,045元，合計為60,455元，依
    上說明，就裁判分割共有物之訴訟費用30,953元（計算式：
    24,463元＋2,445元＋4,045元＝30,953元），應由兩造按應有
    部分比例分擔，其餘裁判費29,502元(計算式：60,455元－30
    ,953元＝29,502元)為原告訴請返還相當於租金之不當得利部
    分，原告此部分之請求為無理由，應由原告自行負擔，爰諭
    知兩造訴訟費用負擔之比例如主文第3項所示。
七、本件事證已臻明確，兩造其餘攻擊防禦方法及所提證據，核
    與判決結果不生影響，爰不予逐一論駁，附此敘明。
八、據上論結，原告之訴為一部有理由，一部無理由，判決如主
    文。　　
中　　華　　民　　國　　111 　年　　1 　　月　　20　　日
                  民事第一庭      法  官  張桂美
以上正本係照原本作成。
如不服本判決，應於送達後20日內，向本院提出上訴狀並表明上
訴理由（須附繕本）。如委任律師提起上訴者，應一併繳納上訴
審裁判費。 
中　　華　　民　　國　　111 　年　　1 　　月　　24　　日
                                  書記官  林彥丞